【裁判字號】    97,上更(二),5
【裁判日期】    991102
【裁判案由】    塗銷土地所有權移轉登記
【裁判全文】
臺灣高等法院臺南分院民事判決  97年度上更(二)字第5號
上  訴  人  壬○○即劉世鴻之.
            戊○○即劉世鴻之.
            甲○○即劉世鴻之.
            乙○○即劉世鴻之.
            辛○○即劉世鴻之.
            丙○○即劉世鴻之.
            丁○○即劉世鴻之.
            庚○○即劉世鴻之.
            己○○即劉世鴻之.
上9人共同
訴訟代理人  王成彬    律師
被 上訴 人  癸○○
訴訟代理人  何永福    律師
上列當事人間請求塗銷土地所有權移轉登記事件，上訴人對於中
華民國82年7月20日臺灣臺南地方法院所為第一審判決（82年度
訴字第190號）提起上訴，經最高法院第二次發回更審，上訴人
並為訴之變更，本院於99年10月19日言詞辯論終結，判決如下：
    主  文
被上訴人應給付上訴人新台幣捌佰捌拾萬元，及自民國八十五年
十一月二十九日起，至清償日止，按週年利率百分之五計算之利
息。
第二審及發回前第三審訴訟費用由被上訴人負擔。
    事實及理由
甲、程序方面:
一、本件原上訴人劉世鴻於民國（下同）89年11月24日死亡，本
    院因繼承人丁○○、丙○○、辛○○及被上訴人癸○○之聲
    明，而另以95年度聲字第79號裁定，命應由原上訴人劉世鴻
    之繼承人壬○○、庚○○、戊○○、甲○○、乙○○、己○
    ○、丁○○、丙○○、辛○○為承受訴訟人續行訴訟在案，
    應先敘明。
二、又上訴人於原審原聲明：「(一)確認伊與庚○○間就坐落台南
    縣永康市○○段7601號土地（下稱系爭土地）贈與關係不存
    在，庚○○應塗銷以贈與為原因於79年1月9日所為之所有權
    移轉登記。(二)確認上訴人與庚○○間就系爭土地買賣關係不
    存在，上訴人應塗銷以買賣為原因於同年月25日所為所有權
    移轉登記。」（劉世鴻請求確認伊與庚○○間就系爭土地贈
    與關係不存在，庚○○應塗銷所有權移轉登記部分，業受勝
    訴判決確定；至於其請求確認庚○○與被上訴人間就系爭土
    地之買賣關係不存在部分，則受敗訴判決確定）。嗣因系爭
    土地經臺灣臺南地方法院以85年度執字第7984號拍賣抵押物
    事件由甲○○以新台幣（下同）880萬元得標並取得權利移
    轉證書辦畢移轉登記，且劉世鴻於本院上更(一)審審理程序進
    行中死亡，由上訴人承受訴訟，並主張系爭土地業經執行法
    院以880萬元拍定，並移轉所有權予拍定人，情事已有變更
    ，被上訴人應返還該價款等情，變更聲明求為判命「被上訴
    人應給付上訴人等880萬元及自85年11月29日起至清償日止
    按年利率5%計算之利息。」就此上訴人訴之變更，依民事訴
    訟法第466條第1項但書、第255條第1項第5款之規定，並無
    不合，應予准許。
乙、實體方面:
一、本件上訴人主張：
(一)原審共同被告庚○○於78年間竊取被繼承人劉世鴻所有系爭
    土地之相關文件、印章持向經營地下錢莊之被上訴人借款，
    因無力返還借款，乃與被上訴人勾結，共同偽造劉世鴻贈與
    系爭土地予庚○○，及庚○○出售該土地予被上訴人之契約
    書，先於79年1月9日辦理以贈與為原因之所有權移轉登記予
    庚○○後，繼於同年月25日辦畢以買賣為原因之所有權移轉
    登記予被上訴人，共同侵害劉世鴻之權利。劉世鴻既未授權
    ，亦無表見授權給庚○○處分系爭土地，則上開所有權移轉
    登記顯然無效，應予塗銷。惟因系爭土地業經法院強制執行
    拍賣，由甲○○以880萬元得標，並於85年12月12日已辦畢
    所有權移轉登記，則本件請求辦理塗銷上開贈與或買賣為原
    因之所有權移轉登記已不可能，被上訴人自應將拍賣所得返
    還與伊，爰依侵權行為之法律關係，求為判決被上訴人應給
    付上訴人等880萬元及自85年11月29日起至清償日止按年利
    率5%計算之利息。【原審為上訴人全部敗訴之判決，上訴人
    不服，全部提起上訴，本院上訴審就為上訴人部分勝訴之判
    決，即判命：(1)確認上訴人與庚○○間就坐落台南縣永康市
    ○○段7601號土地78年11月17日之贈與關係不存在。(2)庚○
    ○就上開土地以78年11月17日贈與為原因於79年1月9日所為
    所有權移轉登記應予塗銷。(3)被上訴人癸○○就上開土地以
    79年1月12日買賣為原因於79年1月25日所為所有權移轉登記
    應予塗銷。(4)其餘上訴駁回；原審共同被告庚○○就上開(1)
    (2)敗訴部分未提起上訴而告確定；被上訴人癸○○就上開(3)
    敗訴部分提起上訴，經最高法院就其敗訴部分廢棄發回。本
    院更一審為被上訴人癸○○全部勝訴之判決，即判命變更之
    訴及假執行之聲請均駁回；上訴人就上開敗訴部分提起上訴
    ，經最高法院廢棄發回】。
(二)上訴人復於本院補陳：
  1.原審共同被告庚○○竊取原上訴人即被繼承人劉世鴻所有台
    南縣永康市○○段8306-5號及其地上建號2427門牌台南縣永
    康市○○○街63巷4號房屋，大灣段7601號土地所有權狀正本
    、印鑑，並勾結被上訴人癸○○將上開上訴人之不動產偷辦
    登記給癸○○等情，關於庚○○之竊盜、偽造文書等犯行，
    業經判刑確定。劉世鴻之上開不動產若非確被偷辦登記，劉
    世鴻何能忍痛控告親生兒子庚○○被判刑？庚○○既被判刑
    ，即見本件非劉世鴻之財產出賣給癸○○後嗣再反悔，企圖
    利用刑事官司要回已經移轉之不動產。而上開不動產被庚○
    ○與癸○○全部偷盜登記，癸○○對於庚○○之竊盜及偽造
    文書之犯行不但知情且屬共犯。又據民刑事卷證資料，庚○
    ○一再陳稱伊係見報刊登之小廣告，知癸○○辦理私人之抵
    押貸款，乃向癸○○借款，先後向癸○○借425萬元，但提
    供給癸○○之不動產資料有永康市○○段8309號地及其地上
    建號2424號房屋、8309-2號地及其地上建號2432號房屋、83
    06-5號及其地上建號2427號房屋、7601號土地。以上關於83
    06-5號及其地上建號2427號房屋、7601號土地均為劉世鴻所
    有，劉世鴻均不知道如何被移轉登記為癸○○名義。又依據
    土地登記簿謄本所記載，劉世鴻所有永康市8306-5號及地上
    建號2427號房屋、7601號土地均以贈與原因移轉登記為庚○
    ○名義，再由庚○○以買賣為原因移轉登記為癸○○名義。
    惟劉世鴻有子女6人，1女5男，劉世鴻以永康市○○段舊號
    8306號土地與建商合建，劉世鴻分得7間，其中1間自己保留
    ，其餘6間分給子女6人每人各得1間，則庚○○既已分得1間
    ，劉世鴻僅保留1間（即永康市○○○街63巷4號），不可能
    再贈與給庚○○，永康市○○段7601號土地為劉世鴻自己保
    留之土地亦不可能分外再贈與給庚○○，是庚○○將7601號
    地、8306-5號地與其地上2427號房屋即國光5街63巷4號房屋
    以贈與為原因移轉登記為庚○○名義，顯然為偽造文書（庚
    ○○已判刑），庚○○再移轉登記為癸○○名義，當然亦屬
    犯罪行為。
  2.永康市○○段7601號地、8306-5號地及其地上2427號房屋之
    移轉登記為被上訴人癸○○名義，是否為偽造文書？然庚○
    ○與癸○○之間有：永康市○○段8309號及其地上建號2424
    號房屋、8309-2號地及其地上2432號房屋、8306-5號及其地
    上2427號房屋、7601號土地等多宗不動產以買賣為原因移轉
    登記為癸○○名義為不爭之事實。上開不動產價值在數千萬
    元以上，據庚○○所稱僅向癸○○貸得425萬元，並未將上
    開不動產出賣與癸○○，亦不知癸○○將上開不動產以買賣
    為原因登記為自己名下。無論實情如何，若庚○○確有將上
    開不動產出賣與癸○○，何以癸○○迄無法提出8306-5號地
    與該地上2427號房屋等買賣契約書？若癸○○有買賣上開數
    宗不動產，而該不動產價值在數千萬元以上，癸○○何以不
    能提出有支付數千萬元價款之證明？且買賣不動產依慣例應
    有買賣契約書，何以癸○○無法提出買賣契約書？且又在登
    記後仍收利息？凡此已可證明癸○○擅予利用其地下錢莊之
    伎倆，偷盜登記他人不動產之犯行。又觀諸坐落台南縣永康
    市（前為永康鄉○○○段7601號土地，依土地登記謄本所載
    ，於79年1月9日登記贈與為庚○○名義，旋於79年1月12日
    以買賣為原因移轉登記為癸○○名義。贈與及買賣顯係同時
    辦理，且可看出為癸○○一人主導包辦。
  3.據地政事務所申請登記之案卷，上開永康市○○段7601號土
    地登記完竣之日為79年1月9日，但通知「領狀」（領取新所
    有權狀）之日為79年1月10日，領狀之人為癸○○代書事務
    所之人鄭秀英。鄭秀英領得附狀（庚○○名義之所有權狀）
    即辦理庚○○賣給癸○○之買賣登記，而在庚○○賣與癸○
    ○之申請登記文件中所附庚○○之印鑑證明卻為78年11月14
    日所發給，足見癸○○在辦理劉世鴻贈與庚○○（偽造文書
    ）時，已代為申請庚○○之印鑑證明，以便贈與登記一辦妥
    ，立即利用已備妥之庚○○印鑑證明偷辦買賣登記為癸○○
    名義。由此可證癸○○一手策劃，利用庚○○向其借錢之機
    會，偷辦贈與及買賣，以達盜產之目的。（若是庚○○真有
    賣給癸○○，應在贈與登記後，再去申請印鑑證明，辦理買
    賣與癸○○，不可能庚○○之印鑑證明卻在贈與以前）。再
    觀之上開永康市○○段7601號土地依登記簿上之記載，庚○
    ○係於78年11月6日提供上開土地向曾文響抵押借款90萬元
    （庚○○偷上訴人之所有權狀、印鑑等登記）。而曾文響為
    癸○○之人頭，而庚○○出賣與癸○○之價額則為46萬元。
    以該地抵押登記後，立即辦理劉世鴻贈與庚○○旋由庚○○
    再賣與癸○○，且出賣之價金反而比抵押金額為少。就此前
    後不合情理之情形觀之。癸○○一手編導及辦理偽造登記之
    情事，至為明顯。
  4.被上訴人癸○○偷辦登記財產案爆發後，經查悉癸○○與庚
    ○○共訂立有兩棟房屋之租賃契約書，即永康市○○段8309
    號地上建號2424及同段8306-5地上建號2427門牌永康市○○
    街63巷4號（劉世鴻所有）。庚○○一人何需承租二棟房屋
    ？且二棟房屋又不在同一地方？況國光5街63巷4號自房屋建
    好一直由劉世鴻居住，此有證人李順天、謝王素貞、蔡麗娟
    等在臺灣臺南地方法院81年執字第3244號執行卷結證明確，
    庚○○既未居住過該房屋（庚○○之住所未曾設在該屋），
    該房屋又未曾點交給癸○○，庚○○如何向癸○○承租？癸
    ○○又如何「交屋」給庚○○？僅此一端即可推知該公證租
    賃契約書為偽造。況庚○○一再陳稱伊從未去過公證處，亦
    不知有公證租賃之事，足見癸○○為達盜產之目的，不惜一
    切手段，矇蔽公證處，取得認證書藉強制執行之程序，占有
    房屋，以免對上訴人提起訴訟，長年纏訟。其用心及手法之
    巧詐，可見一斑。又癸○○主張之買賣契約書，業經檢察官
    認屬偽造文書，移送鈞院刑庭82年上更(一)字第173號併案辦
    理，庚○○與癸○○共同偽造文書亦由檢察官提起公訴，在
    原審法院以82年訴字第3153號審理中。癸○○以偽造文書之
    買賣契約主張本件不動產為合法有效之買賣，顯然無理由。
    又所謂價金已付清部分，庚○○一再否認有收到價金，癸○
    ○又無法舉證證明已付清價金，以該偽造之私文書權充證據
    ，尤有未合。
  5.永康市公所八五所財字第三七二五號函可以證明以下事實：
  癸○○偷辦登記劉世鴻之不動產有：永康鄉○○段7601號地
    、8306-5號土地及該地上房屋等兩宗不動產。上開兩宗不動
    產辦理移轉登記與癸○○之過程中，均有台南縣永康市公所
    發給之免稅證明書，癸○○一直否認免稅證明書係其所領取
    。然大灣段7601號之「免稅證明書」係寄到「台南市○○路
    299巷26弄7號」癸○○之住所，顯然係癸○○去永康市公所
    領取，癸○○所謂未去領免稅證明書之謊言，不攻自破。
  癸○○又稱8306-5號地之「免稅證明書」係通知至劉世鴻住
    處，蔡某並以之證明8306-5之免稅證明書係劉世鴻向永康市
    公所領取，並進一步主張劉世鴻不可能不知8306-5號之贈與
    情形。為此，劉世鴻委託代書向永康市公所函查7601及8306
    -5等「免稅證明書」之領取情形。而據永康市公所函覆之情
    形，8306-5號及地上房屋之免稅證明，該所於78年7月31日
    以七八所財字第20324號函平信寄發通知劉世鴻到該所領取
    ，（劉世鴻未收到）且於78年7月31日發給免稅證明。一般
    平信寄發之函文，須翌日始能送達，而8306-5號免稅證明於
    78年7月31日由永康市公所寄發，在尚未送達以前，即於同
    日被具領，而該具領之印章與7601號免稅證明之具領章，同
    係劉世鴻之印鑑章。7601之免稅證明通知至癸○○處，當然
    係癸○○具領，所用印章為劉世鴻之印鑑章，足見該印鑑章
    為庚○○竊取後一直留在癸○○處。而8306-5號免稅證明在
    通知書甫寄出即以該印鑑章具領，顯然癸○○早已知悉8306
    -5號免稅證明已可領取，乃以留在蔡某處之劉世鴻印鑑章具
    領。
  上述事實在在證明被上訴人之不法行為，何以原判決又視而
    不見？且由以上兩件免稅證明均由癸○○具領，蔡某又規避
    否認其事，尤足證癸○○偽造文書之情事。
  6.癸○○於鈞院刑事更(三)審最後一次調查庭以庚○○曾被錄音
  之錄音帶中，庚○○表示要買回出賣之土地，若非真有買賣
    ，庚○○何以表示要買回？又庚○○否認錄音帶之真正，經
    鑑定結果錄音帶確為庚○○之聲音足見其心虛云云。惟癸○
    ○提出發回前鈞院之錄音譯文，並無庚○○表示要買回之語
    句，癸○○所指庚○○表示要買回，不知所據為何？若要買
    回，而劉世鴻又是自己之意思出賣，非被盜賣，則買回之人
    應係劉世鴻，自應由劉世鴻表示要買回，始合理。何以癸○
    ○不向劉世鴻錄音，卻向庚○○錄音？若癸○○未與庚○○
    勾串偷辦登記劉世鴻之不動產，則大可不必有其他顧慮，更
    不必向庚○○錄音，縱觀其錄音譯文，癸○○均在誘導庚○
    ○說話，擬取得其有利之說詞，惜未得逞。由其安排錄音之
    手法以觀，亦可證其恐事發後無法掩飾之不法，故出此下策
    。
  7.原上訴人劉世鴻在原審曾聲請調查下列案卷以證明下列事實
  ：
  (1)82年度易字第3153號庚○○被訴竊盜案，有以下證據：
  82年12月14日原審訊問癸○○「（問:當初為何幫庚○○辦
    贈與手續?）庚○○委任我辦。」「（問:如何認定劉世鴻有
    贈與庚○○的意思？）是庚○○拿公所免稅證明書來委託我
    辦理。」「（問:免稅證明何人去領？）提出登記簿謄本乙
    份，免稅證明書是庚○○去領來給我。」查庚○○在82年12
    月14日矢口否認其領免稅證明交給癸○○，其根本不知道會
    有免稅證明，此已可證明癸○○身為代書，一手包辦抵押登
    記，其中免稅證明顯係癸○○一人自辦自領。況癸○○迭稱
    本件登記原上訴人劉世鴻並未出面，並稱:「辦所有權移轉
    要當事人到事務所」「本來就這樣做的，本人無簽名不能辦
    過戶」等語，癸○○明知「本人無簽名，不能辦過戶」則辦
    過戶之過程中，免稅證明應由本人（劉世鴻）申請，申請出
    來之免稅證明，亦應由本人（劉世鴻）領取，何以本件免稅
    證明非由劉世鴻申請，亦非由劉世鴻交給癸○○，其間甚多
    疑點。此參諸系爭土地之地價稅早於78年12月18日已繳清，
    何須於79年1月4日重複補繳，癸○○若非與庚○○勾結共同
    偽造文書，可以向劉世鴻索取地價稅繳納之收據，至少可以
    打電話問劉世鴻是否已繳？癸○○不要求劉世鴻提出地價稅
    收據及免稅證明，竟片面一句「庚○○委託的」即可以違反
    其一向：「本人到事務所」「本人簽名」「否則不辦所有權
    移轉」之慣例，則本件之移轉登記，謂其中無隱情，孰誰能
    信？
  癸○○之同居人陳慧英於82年12月14日原審問：庚○○父子
    的贈與是你辦的？答:是庚○○委託我辦的。問：劉世鴻有
    無出面過？答：沒有。問：如何知道劉世鴻有贈與給庚○○
    的意思？答：庚○○有拿印章及證件，因證件齊全，我就去
    辦。問：辦理手續如何？答:請領免稅證明書通知是庚○○
    拿給我的，證明書是庚○○去領的。查，癸○○與陳慧英均
    一致陳稱：渠等見庚○○提出劉世鴻之印章及證件、免稅證
    明書、從而相信庚○○所言劉世鴻要將系爭土地贈與庚○○
    ，並非相信75年12月間劉世鴻曾將永康市○○街204號房屋
    贈與庚○○，才辦理本件之移轉登記。況本件癸○○辦理系
    爭土地贈與庚○○之日期為78年11月18日，而庚○○提供大
    仁街204號房屋及其基地大灣段8309號給癸○○設定抵押之
    時間為78年1月9日及78年1月27日。系爭土地辦理贈與給庚
    ○○在前，大仁街204號設定抵押在後，癸○○在辦理本件
    土地贈與庚○○時，根本不知有大仁街204號房屋贈與之事
    ，足證癸○○顛倒是非，企圖矇蔽法院。況「免稅證明是庚
    ○○去領的」（庚○○否認）為癸○○與陳慧英兩人相同之
    供詞，縱非癸○○叫陳慧英去申領免稅證明書，則上開兩人
    之供詞亦可證明渠等叫庚○○去申請去領的，癸○○、陳慧
    英對於依法應由劉世鴻去申領的免稅證明書，竟叫庚○○去
    領，則其與庚○○顯難謂無共同侵權行為存在。
  (2)臺灣臺南地方法院檢察署81年度偵字第13960號卷有下列證
    據：82年1月29日檢察官問庚○○:你有無拿永康鄉○○段83
    06-5號、7601號土地向癸○○借錢？答：有的，78年向他借
    的，當時房地都是劉世鴻的名義，當時我有問癸○○這樣是
    否可以借，他說可以，可是房地產要過戶給「我的名義」問
    癸○○：對庚○○所說的話有何意見?答：....當時他借錢
    時說他的父親要給他的，我說過戶給你就可以借。查：癸○
    ○明知系爭土地為原上訴人劉世鴻所有，庚○○只問劉世鴻
    名義之土地可不可以借，癸○○說過戶給庚○○名義就可以
    借，足見由劉世鴻名義贈與給庚○○乃癸○○之授意。此由
    系爭土地之登記經過，78年11月1日辦理抵押登記給曾文曲
    （抵押期限78年11月1日至79年2月1日），78年11月18日辦
    理贈與登記（原因發生日期78年11月17日，領取所有權狀79
    年1月10日），79年1月12日辦理買賣登記（79年1月25日登
    簿由癸○○取得）三種登記：抵押、贈與、買賣時間極為緊
    接，頗不尋常。78年11月1日辦理抵押，不過6日即辦理贈與
    （抵押期限為79年2月1日，辦理贈與距抵押到期尚有兩個月
    又三個禮拜，而抵押期限只有三個月），贈與辦妥取得所有
    權狀旋辦理買賣登記，足見抵押登記係辦假的，曾文曲不過
    為人頭，真正的目的乃辦理贈與再辦理移轉登記為癸○○名
    義。以上辦理登記之不尋常情形與癸○○在偵查中所供「過
    戶給庚○○名義就可以借」等情相符。再參以庚○○移轉登
    記為癸○○所用庚○○之印鑑證明係78年11月14日所領取，
    當時尚未辦理劉世鴻贈與庚○○（78年11月18日）此尤足證
    癸○○於本件登記最初（78年11月1日辦抵押權登記）即預
    期將系爭不動產登記過戶為癸○○名義，換言之，即利用庚
    ○○迫切借錢之情況，與庚○○共同盜用上訴人之印鑑、所
    有權狀，將系爭土地偷辦贈與及買賣登記。此又與庚○○在
    偵查中稱「癸○○唆使我偷我父親的證件辦理土地贈與、移
    轉」相吻合。
  (3)鈞院83年度上訴字第470號卷有下列證據：
  陳慧英於83年4月1日在鈞院訊問時，問：「庚○○為何找到
    你們？」答:「我們登報說二胎要借。」雖癸○○稱：「是
    我介紹金主借錢給他。」但所謂金主乃係人頭而已，此由曾
    文曲及其妹婿王掌令在民事二審82年11月11日訊問時，曾文
    曲稱：借三個月利息二分四，按月拿的等語，王掌令則稱：
    利息二分，借錢時一次先扣的等語，兩者所述不相符，足見
    曾文曲係人頭。
  該案於審理將結案時，庚○○發現三張付給癸○○之利息支
    票，即發票人戊○○、付款人為世華商業銀行（00000
    00帳號）、81年3月20日、面額15萬元，81年5月31日、面
    額13萬3千元，81年8月16日、面額16萬元，癸○○承認收到
    該3張支票，問:那3張支票是什麼錢?答稱:繳房租的錢，一
    間是5千元、一間是6千5百元，總共每月1萬1千5百元。然上
    開支票三月、五月、八月各一張，面額均在13萬、15萬、16
    萬以上，以其相隔不及3月，租金所欠最多亦不過3萬餘元，
    可能開給支票13、15、16萬元之鉅款？故庚○○謂上開支票
    為借款利息，應屬可信。癸○○以借貸為理由，將系爭不動
    產辦理贈與，再辦理買賣登記，顯然係偽造文書。況癸○○
    在刑事案件地院問以「為何同時出租二間給庚○○？」答稱
    「庚○○說需要2間，1間租5千元，一間租6千5百元....租
    金到81年7月就未再付」。上開3張本票之最後一張日期81年
    8月16日，癸○○在鈞院既稱該支票為租金，卻在原審稱租
    金到81年7月就未再付，前後所述豈不矛盾？此又可以反證
    上開支票為利息，癸○○所謂庚○○租2間房屋云云，並不
    實在，該2間房屋之租賃契約亦屬偽造。
  8.至原判決以被上訴人與庚○○間買賣關係存在，業經判決確
    定，作為不利上訴人理由乙節，此乃發回前原審以上訴人既
    得塗銷被上訴人之所有權登記，以回復上訴人之所有權，使
    權利獲得保障，是則被上訴人與庚○○間就系爭土地是否有
    79年1月12日之買賣關係存在，對上訴人而言，已無受判決
    之法律上利益，即欠缺權利保護要件，此為法院之法律見解
    ，上訴人遵循其法律見解，應無可議之處。原判決以此為上
    訴人不利之判斷，殊屬不宜。
(三)並於本院為訴之變更而上訴聲明：
    1.原判決廢棄。
    2.被上訴人應給付上訴人880萬元，及自85年11月29日起，
      按年利率百分之5計算之利息。
    3.第一、二審及發回前第三審訴訟費用由被上訴人負擔。
二、被上訴人則以下列等語資為抗辯：
(一)劉世鴻藉由其子庚○○自首而誣攀伊涉犯刑事偽造文書罪嫌
    ，以達收回系爭土地之目的，所為主張均不足採信；伊係善
    意第三人，且確與庚○○成立買賣契約，並辦妥所有權移轉
    登記，該買賣既非虛偽，又未合意解除或撤銷，劉世鴻自不
    得訴請塗銷該產權移轉登記。又系爭土地遭強制執行，與上
    訴人無涉，彼等依侵權行為請求返還拍賣所得，要屬無據。
(二)對鈞院上更(九)審刑事庭譯文之勘驗筆錄，被上訴人不爭執，
    並認為其有證據能力，且可證明如下事項：
  16萬元譯文部分，可證明庚○○係以支票向被上訴人借錢，
    並非以支票作為返還被上訴人借款之利息，庚○○證稱其與
    被上訴人係借款關係，並無買賣，其拿該紙10萬元支票給被
    上訴人係給付利息，完全不實。
  遷讓房屋譯文部分，可證明被上訴人確實有買下國光五街63
    巷4號房地（即永康鄉○○段8306之5土地與2427號建號房屋
    ），嗣後出租給庚○○，因為租期屆滿，庚○○拒不交還房
    屋，當時被上訴人向臺灣臺南地方法院以81年度執字第3244
    號聲請強制執行，要求庚○○交還房屋，當時庚○○打譯文
    中之電話，商量是否在法院強制遷讓時，只要給付租金，即
    可免除遷讓。
  買回房屋譯文部分，可證明被上訴人確實有向庚○○買下上
    述國光五街63巷4號房地，庚○○在電話譯文中，向被上訴
    人表示其家人有意以250萬元買回去，被上訴人表示大概要
    350 萬元上下，在譯文中其有承認買賣關係（庚○○在譯文
    第三頁倒數第一、二行，自己表示「這間房子是我自己手上
    放出去，問題上大家伸縮一下」）。又譯文中，雖未指明那
    一間房子，但被上訴人向庚○○所購買的房子，也只有上述
    國光5街63巷4號之房子，是以譯文中庚○○所說要買回去，
    當然係指上述國光5街63巷4號之房子。又被上訴人於79年7
    月間以200多萬元購買上述國光五街63巷4號之房地時，因上
    述房地早在78年8月11日有向案外人曾文曲借貸130萬元，此
    筆款項由被上訴人代為償還並抵扣價金外，其餘由被上訴人
    以現金付款，被上訴人雖遺失買賣契約書，但依被上訴人在
    台南市第六信用合作社之資金出入明細，於79年7、8月間被
    上訴人經常有數10萬元及100餘萬元之領取現金記錄，且有
    數百萬元之存款，亦可證明被上訴人有資力以支付現金方式
    購買上述房地。
(三)最高法院此次發回意旨，指摘：「....惟被告於檢察官偵查
    中供稱：庚○○共向伊貸款新台幣275萬元，並分別於79年1
    月12日、同年2月27日及同年7月16日將大灣段第7601號土地
    以216萬元、大灣段第8309號土地及其地上建物約300萬元、
    8306之5號土地及其地上房屋以200多萬元出售給伊，除清償
    前借275萬元外，其餘款項都以現金支付云云，且參酌庚○
    ○於原審更五審理時證稱：「（問：你是否無法還錢就把土
    地賣給被告？）沒有，我向他借錢時就有蓋空白的一張紙是
    7601地號的，8306之5號我沒有要賣」等語。如被上訴人及
    庚○○所供無訛，前開三筆土地之售價至少為716萬元，扣
    除庚○○原借貸之275萬元，被上訴人仍需支付至少441萬元
    之款項予庚○○，則其現金之來源為何？而如其前後確支付
    高達400餘萬元，何以始終未能提出支付價款之全部或部分
    之來源證明，或曾由庚○○簽寫任何收受價金之書面憑據？
    ....」然：
  被上訴人所稱就「大灣段第8309號土地及地上建物約300萬
    元....出售給伊」，有關上述第8309號土地及地上建物，被
    上訴人約以300萬元買受，並以現金支付給庚○○部分，被
    上訴人同樣遺失買賣契約書，且無法提出價金支付證明，但
    此棟房地買賣，劉世鴻及庚○○並未提出告訴，亦即就此棟
    房地買賣，劉世鴻及庚○○均無爭議，然，最高法院竟然以
    劉世鴻父子均未爭執之買賣內容，用以質疑被上訴人，足見
    最高法院之見解，實不可採。
  如上所述就8309地號房地，被上訴人提不出支付價金證明，
    亦提不出買賣契約書，然劉世鴻父子均未爭執，則就8306之
    5號房地，被上訴人因時日已久，亦無法具體證明每筆付款
    價金及遺失買賣契約書，卻被最高法院質疑無買賣存在？
  就7601號土地，買賣契約書上，就第一次、第二次及第三
    次付款，在契約書上，庚○○均有簽名及蓋指印，表示收
    到價金(見偵字第13960號第122頁)，白紙黑字灼然至明，
    為何最高法院還會質疑？
(四)被上訴人將劉世鴻名下之系爭房地辦理贈與登記給庚○○時
    ，主觀上認為劉世鴻確實有意贈與庚○○，茲說明如下：
  坐落於永康鄉○○段地號8309土地與地上建物（建物門牌為
    永康鄉○○村○○街204號）確實由劉世鴻於75年12月間贈與
    予庚○○，此亦為劉世鴻所自承，庚○○於78年1月間持本筆
    房地分別向楊陳玉雲借款30萬元及25萬元（合計55萬元），
    委託被上訴人辦理抵押設定時，庚○○即告知本件房地係由
    其父所贈與（此事庚○○從未否認），被上訴人閱覽土地登
    記簿謄本後，因謄本上亦登載此一事實，故被上訴人即深信
    不疑，並於79年2月27日向庚○○買受上開房地，而於79年3
    月16日移轉登記在被上訴人名下，嗣後庚○○於78年6月間
    及11月分別持劉世鴻位於永康鄉○○段地號8306之5土地所
    有權狀及建號2427建物所有權狀與同地段7601土地所有權狀
    向被上訴人表示其父要再贈與伊上述房地，並委託被上訴人
    為其辦理贈與手續，被上訴人因見75年12月間劉世鴻確實有
    贈與房地給庚○○，且庚○○又持有劉世鴻之印鑑證明書、
    土地、建物所有權狀及印鑑章，而渠等又屬父子關係，雖劉
    世鴻始終未出面，被上訴人故不疑有他，而為其辦理贈與手
    續。故劉世鴻始未出面簽名或按捺指紋，並無違反常情之處
    。再鈞院另案85年度上更(一)字第56號塗銷所有權移轉登記（
    即劉世鴻依據侵權行為之法律關係，請求塗銷系爭房地過戶
    登記）民事案件，最高法院發回意旨亦認為：「....又上訴
    人（即被告）抗辯其係善意第三人，陳稱：「被上訴人早於
    75年12月間將永康鄉○○街204號房屋與基地贈與庚○○，
    庚○○於78年1月間兩次持該房地委託伊辦理抵押權設定登
    記，而於79年2月將房地出售與伊，被上訴人(即告訴人)均
    未爭執，伊因信賴被上訴人曾將上開房地贈與庚○○，始敢
    買受該房地及系爭土地」云云，並提出房屋及土地登記簿謄
    本為證。原判決亦認被上訴人有於75年12月間將前開房地贈
    與庚○○，乃竟未詳予斟酌被上訴人之是項贈與行為，是否
    足為上訴人(即被告）信賴系爭土地移轉與庚○○亦係被上
    訴人所贈之依據？遽以上訴人(即被告)買受上開房地係在受
    讓移轉系爭土地產權之後等詞，即謂前述信賴之辯解牽強附
    會，亦屬難昭折服。....」。又上述民事案件，鈞院民事庭
    亦判決被上訴人勝訴。
  被上訴人係在78年7月間第一次先就永康市○○段8306之5地
    號土地及建號2427房屋為劉世鴻父子辦理贈與，當時領取免
    稅證明書之通訊地址即記載為劉世鴻戶籍地即崑山村國光五
    街36巷4號，被上訴人認為劉世鴻應有收到領取免稅證明書
    之通知而知悉贈與之事，而嗣後該次贈與移轉登記程序，不
    管在辦理中或辦妥後劉世鴻亦均未異議，故被上訴人主觀上
    認為劉世鴻確實有意贈與予庚○○。
  於78年11月間，被上訴人再就永康市○○段7601號土地為劉
    世鴻父子辦理贈與登記時，因鑑於在78年7月間所辦贈與並
    無問題，故誤信庚○○所言，認定劉世鴻有意再將上開土地
    贈與予庚○○，從而將領取免稅證明書之地址始書寫為「台
    南市○○路299巷26弄7號」，就此而論，亦無違反常情。
  78年6月30日庚○○持劉世鴻之過戶文件向被上訴人表示其
    父親有意將國光五街63巷4號房地（即8306之5地號及2427建
    號房地）再（因庚○○先前已表示大灣段8309房地係其父於
    75年12月間所贈與，詳見前述）贈與給伊，並委託被上訴人
    為其辦理贈與之過戶登記，被上訴人因信任庚○○所言，故
    被上訴人當初為其辦理贈與時，將領取免稅證明書通知地址
    仍記載為劉世鴻住所地即崑山村國光五街63巷4號(見同上更
    一審答辯狀證五附件，另81年偵字第13960號卷宗可稽) ，
    如被上訴人當時係與庚○○共同偽造文件辦理過戶，被上訴
    人焉可能將領取免稅證明書通知地址寫在劉世鴻住所地？此
    舉，豈非自投羅網在贈與過戶前讓劉世鴻知悉此事？此項有
    利被上訴人之事項，原審未為採信，亦未說明不予採信之理
    由，足見原審確有理由不備之違法。
  庚○○拿劉世鴻之過戶文件給被上訴人辦理贈與移轉登記，
    因庚○○與劉世鴻係父子關係，被上訴人始未向劉世鴻查證
    是否有贈與行為，縱然庚○○係偷拿劉世鴻之過戶文件委請
    被上訴人辦理贈與登記，庚○○雖構成偽造文書罪，被上訴
    人在不知情之下，焉能謂被上訴人亦構成偽造文書？
(五)被上訴人確實有向庚○○購買大灣段8306之5號土地及建號2
    427房屋（國光5街63巷4號）並已付清價款，此有下列證據
    可佐：
  被上訴人就8306之5號土地與該地2427號房屋因將買賣契約
    書遺失，始無法在法庭上提出來，常人就私文書因保管不當
    而發生遺失情事，在所難免，如何能因被上訴人遺失買賣契
    約書，即謂被上訴人有偽造文書犯行？因被上訴人遺失買賣
    契約書，該契約書所載付款日期及付款方式已無法勾稽，根
    本難以核對被上訴人之資金出入資料，再加上時日已久，被
    上訴人無法提出資金支付證明，亦屬人情之常。
  縱使如此，然被上訴人向庚○○買受右述8306之5地號房地
    後，被上訴人又將其出租給庚○○，此有公證書可稽，且因
    庚○○嗣後拒絕搬遷，經被上訴人向原審聲請強制執行後，
    庚○○還向原審法院請求寬限搬遷期日，甚至庚○○嗣後還
    向被上訴人表示其家人有意買回上述房地，而經被上訴人錄
    音存證，上開事證均詳後述。
  庚○○在81年間曾向被上訴人表示，其家人有意買回被上訴
    人所買受之系爭房地，事經被上訴人錄音，被上訴人曾向鈞
    院提出錄音帶以證明此事，庚○○卻睜眼說瞎話，否認錄音
    帶之聲紋，嗣經移送法務部調查局鑑定，亦認定錄音帶之聲
    紋與庚○○之聲音音質相同，由上述錄音帶譯文可佐庚○○
    當初委託被上訴人辦理贈與登記時，曾獲得劉世鴻同意，否
    則庚○○家人何必表示要買回系爭房地？
  被上訴人向庚○○買受上述房地後，並將該房地出租給庚○
    ○，被上訴人與庚○○均曾委託陳啟舜律師事務所職員謝賞
    賜辦理租賃公證，此事業經謝賞賜先生在鈞院佐證，庚○○
    於租期屆滿後拒不遷讓，被上訴人從而向原審法院聲請強制
    執行，在執行程序中庚○○曾於81年12月7日向被上訴人請
    求給予兩年寬限期間，被上訴人表明反對後，庚○○又懇請
    求給予半年期限，此事請鈞院調閱第一審81年執字第3244號
    執行調查筆錄可供證明。被上訴人若非確實有向庚○○買受
    上開房地，庚○○何必向被上訴人承租？又何必請求緩期搬
    遷？更有甚者，庚○○竟向第一審法院供陳上述公證書及房
    屋租賃契約書係被上訴人與原上訴人劉世鴻所共同偽造。
(六)被上訴人確實有向庚○○購買大灣段7601地號土地，並已付
    清價金，此有下列證據可稽：
  78年11月17日庚○○再度持劉世鴻之過戶文件委託被上訴人
    辦理贈與登記，嗣於79年1月9日辦妥贈與登記。
  被上訴人係於79年1月12日始以216萬元向庚○○買受上開土
    地，嗣後庚○○亦指稱該買賣契約書係被上訴人所偽造，然
    經法務部調查局鑑定後，買賣契約書上確係庚○○所捺指紋
    ，足見庚○○之說詞子虛。
  78年11月被上訴人為庚○○與劉世鴻辦理所有權贈予移轉登
    記時，因稅捐處誤以為劉世鴻尚未繳納78年度地價稅，故而
    要求劉世鴻父子補繳地價稅，始准辦理贈與移轉登記，劉世
    鴻父子補繳該筆地價稅後，稅捐處嗣後發現重複課稅，遂以
    國庫支票指定受款人為劉世鴻並將稅款退還給劉世鴻，該紙
    支票由劉世鴻蓋章收受後轉交予庚○○花用，足見被上訴人
    為伊父子辦理贈與過戶手續時，伊父子必然知情，否則稅捐
    處退還該筆地價稅款時，伊父子為何會收受並兌現花用？又
    當初稅捐處係依劉世鴻所有權狀正本上所載地址（即光明街
    50巷83號），寄送退稅款，而依被上訴人在96年5月8日所申
    請之戶籍謄本所示，發現劉世鴻雖於72年9月21日遷出上址
    ，但其配偶及其他兒子仍居住於上址，而其配偶壬○○係於
    86年5月30日才遷出上址，足見劉世鴻及其家人不可能不知
    重複課稅一事。
(七)本件如勾稽下列事證，即可瞭然，庚○○所為不利被上訴人
    之證詞，前後不一，相互矛盾，大有瑕疵：
  坐落於永康市○○段7601地號土地部分，被上訴人係於78年
    11 月17日為庚○○辦理贈與手續，俟辦妥贈與登記後，庚
    ○○始向被上訴人表示有意出售該筆土地，被上訴人故於79
    年1 月12日向庚○○買受上述土地，此有買賣契約書可稽，
    嗣偵查中，庚○○均指稱該買賣契約書係被上訴人所偽造，
    然經法務部調查局鑑定後，買賣契約書上確係庚○○所捺指
    紋，足見庚○○之說詞純屬子虛。
  庚○○在81年間曾向被上訴人表示，其家人有意買回被上訴
    人所買受之系爭房地，事經被上訴人錄音，被上訴人曾向鈞
    院提出錄音帶以證明此事，然庚○○卻睜眼說瞎話，否認錄
    音帶之聲紋，嗣經移送法務部調查局鑑定，亦認定錄音帶之
    聲紋與庚○○之聲音音質相同，由上述錄音帶譯文可佐庚○
    ○當初委託被上訴人辦理贈與登記時，曾獲得劉世鴻同意，
    否則庚○○家人何必表示要買回系爭房地？
  庚○○在調查站供稱積欠被上訴人借款為790萬元，嗣於檢
    訊時，改口說只借425萬元，且均有抵押設定，所借金額前
    後不一。庚○○曾向案外人曾文曲以7601地號土地及8306之
    5地號房地設定抵押並借貸210萬元，曾文曲並非人頭，此事
    業經曾文曲及曾文響在鈞院證述明確，請向鈞院調閱82年度
    上字第433號民事卷，即可瞭然，庚○○指稱向被上訴人借
    貸425萬元自應舉證以實其說。
  就8306之5地號土地及房屋部分，庚○○除否認有出賣給被
    上訴人外，更否認有向被上訴人承租上述房地，然被上訴人
    與庚○○曾委託陳啟舜律師事務所職員謝賞賜辦理租賃公證
    ，此事亦經證人謝賞賜證明在案，庚○○於租期屆滿後拒不
    遷讓，被上訴人從而向原審法院聲請強制執行，在執行程序
    中庚○○曾於81年12月7日向被上訴人請求給予兩年寬限期
    間，被上訴人表明反對後，庚○○又懇求給予半年期限，此
    有原審81年執字第3244號執行調查筆錄可供證明。被上訴人
    若非確實有向庚○○買受上開房地，庚○○何必向被上訴人
    承租？又何必請求緩期搬遷？更有甚者，庚○○竟向原審法
    院供陳上述公證書及房屋租賃契約書係被上訴人與劉世鴻所
    共同偽造。
  庚○○又稱渠向戊○○借到票額各為15萬元、13萬3千元、1
    6萬元之支票三紙交付予被上訴人用以給付425萬元借款之利
    息。查，庚○○若確係支付425萬元利息，則三紙支票金額
    迥異？又庚○○既可以向戊○○借到票，又何以伊不要求其
    胞弟戊○○開立金額完全相同之支票？
  在偵查程序時，檢察官曾問庚○○：「你年2、4、5、7
    、8月份之利息如何繳？」，其供稱：「我繳現金....」，
    而庚○○係於81年8月5日向嘉義調查站自首，其既於81年8
    月5日自首及指證被上訴人有重利及偽造文書罪行，依常情
    ，其焉可能再行繳納8月份已到期之利息？
(八)就7601號土地贈與及買賣並非緊接辦理，蓋依卷附之土地登
    記簿謄本固足證明第7601地號土地，於79年1月9日由劉世鴻
    贈與登記為庚○○名義；但由庚○○以買賣原因移轉登記為
    癸○○名義，其日期係1.（1.12.係原因發生日期）此
    有該土地登記簿謄本足按。參以83年度偵字第6117號案庚○
    ○83年7月5日呈報狀附件所附土登記申請書所載劉世鴻贈與
    庚○○，共向台南縣稅捐稽徵處新化分處（下稱新化稅捐分
    處）申報土地移轉現值，加蓋戳記，收件日期78年11月18日
    ；庚○○與癸○○以買賣原因，共向新化稅捐分處申報土地
    移轉現值，加蓋戳記，收件日期79年1月12日以觀，贈與及
    買賣，顯非同時辦理。而實際同一筆土地之所有權移轉登記
    ，因其登記原因不同，均無法同時辦理，為眾所週知之事，
    鈞院更審前判決理由認定上訴人所為上述之贈與及買賣登記
    行為，係同時辦理，不惟有理由矛盾之違法，亦違背一般經
    驗法則。
(九)庚○○委託被上訴人購買後辦理贈與手續時，僅表示其父要
    將財產贈與給伊，從未表示其需款孔急，原審判決所謂「..
    ..如僅急需用錢，自可辦理抵押借款，何需另辦贈與....」
    云云，顯然原審不僅未查明辦理贈與登記及抵押設定登記之
    日期、時間，且未查明庚○○要委託被上訴人辦理贈與登記
    時，並未向被上訴人表示其需款孔急必須辦理抵押借款，以
    坐落於永康市○○段8306之5地號土地及建號2427之地上建
    物為例，被上訴人為其辦理贈與登記之時間為78年6月30日
    ，而被上訴人係於79年7月16日，始向庚○○買受上述房地
    ，贈與及買賣之時間，相隔一年多，是焉能憑79年7月16日
    被上訴人向庚○○買受上述房地之行為，即率行認定78年6
    月30日之贈與文件，係被上訴人所偽造？
(十)依被上訴人87年3月16日所檢呈被上訴人與證人庚○○之對
    話錄音帶二份譯文，其中有如下對話：
  證物一譯文：財（指被上訴人）、興（指證人），財：現在
    你們要買回去（指國光五街63巷4號之房屋），要買回去另
    外要買回去；法院要遷讓房子，另外法院要遷讓房子。你們
    如有重要的東西，你們趕快搬一搬，這樣你聽得懂嗎？興：
    法院要來是厝稅（指租金）問題甘是。財：要搬厝了。興：
    現在搞不清的意思，遷讓什麼意思。財：你就是到期不搬，
    也不付厝稅。興：現在是厝稅沒付。對不對？財：是啊！這
    樣都不繳厝稅，當然人家就會遷讓，你弟弟又不讓人圍牆。
    興：現在是這樣，蔡先生是不是我厝稅(租金)沒付，如果法
    院來遷讓時，我要付厝稅。證明事項：被上訴人確實有向庚
    ○○買國光5街63巷4號（即地號8306之5與建號2427房子）
    之房子，被上訴人購買後，將該房屋出租予庚○○，因庚○
    ○未繳房租，遭被上訴人訴請法院強制執行，執行程序中，
    庚○○打電話給被上訴人，表示有意要買回房子及繳納租金
    。
  證物二譯文：財（指被上訴人）、與（指證人）興：這些日
    子不好過，我有一張支票向你借，週轉一下，好嗎？財：多
    少數目。興：16萬啦財：喔！這麼多，你開少一點，我借你
    沒關係。興：16萬，那有多啦！證明事項：庚○○在原審及
    鈞院前審均供稱其所交付16萬元支票係用以支付利息，事實
    上庚○○所交付之該紙16萬元支票係庚○○持向被上訴人辦
    理借貸，並非給付利息。上述兩卷錄音帶對話，確係庚○○
    之聲音，庚○○雖心虛而否認其聲音，然經鈞院將該兩卷錄
    音帶移送法務部調查局鑑定聲紋，已證明確為庚○○聲紋。
    又，上述兩卷錄音帶既經鑑定為庚○○聲音，自得作為被上
    訴人有利之證據。
  (十一)庚○○係劉世鴻之親生兒子，其證詞必然迴護劉世鴻而難期
    真實，如將庚○○證詞予以剔除，本案實無證據可資證明被
    上訴人罪行。如被上訴人果真有心覬覦劉世鴻之不動產，則
    當庚○○提出劉世鴻所有辦理過戶手續之各項文件給被上訴
    人時，被上訴人直接以買賣為原因逕行將上述房地登記在被
    上訴人名下即可達成目的，又免遭劉世鴻發現，被上訴人何
    必迂迴曲折，先辦理贈與手續，俟經過一段時日後，再辦買
    賣過戶登記？
  (十二)本件系爭土地被上訴人與庚○○有簽訂土地買賣契約書，於
    79年1月間被上訴人係以216萬元向庚○○所購置，並已付清
    款項，事後雖以880萬元在原審法院拍定，但此距被上訴人
    買受時間，已相隔數年之久，在拍賣時適逢房地產狂飆，是
    以價格當然會高昂，此從系爭土地之地價冊上所載公告現值
    ，被上訴人買受系爭土地公告現值為3,000元，後至系爭土
    地拍定時公告現值為26,000元，其公告現值上漲有8倍之多
    ，即可瞭然被上訴人所言非虛。
  (十三)並為答辯聲明：
  1.上訴駁回。
  2.訴訟費用由上訴人負擔。
三、兩造對下列事實，並不爭執，堪信為實：
(一)原所有權人劉世鴻就台南縣永康市○○段第7601地號土地（
    面積161平方公尺），永康地政事務所79年1月4日以永字第
    0080號收件，已於78年11月17日以贈與契約為原因，於79年
    1月9日辦畢所有權移轉登記予庚○○。
(二)庚○○就系爭土地所有權，永康地政事務所79年1月19日以
    永字第0980號收件，已於79年1月12日以買賣契約為原因，
    於79年1月25日辦畢所有權移轉登記予被上訴人。而庚○○
    與被上訴人間於79年1月12日所成立之買賣關係存在，業經
    判決確定。
(三)庚○○就竊取系爭土地所有權狀及原所有權人劉世鴻之印鑑
    、印鑑證明辦理所有權移轉登記，其竊取移轉土地所有權相
    關文件及物品之竊盜罪行，業經最高法院以83年度台上字第
    6699號刑事判決判處有期徒刑二年，減為有期徒刑一年確定
    在案。
(四)被上訴人癸○○明知庚○○所持有劉世鴻身分證、印鑑證明
    及台南縣永康市○○段建號2427號、地號8306-5號房地，暨
    同段7601地號土地等所有權狀正本，係竊取而來，竟與庚○
    ○共同偽造贈與所有權移轉契約3紙，盜用劉世鴻印章蓋於
    契約書，辦理前開土地贈與庚○○事宜，使承辦主管業務永
    康地政事務所承辦人員登載於職務上所掌之土地及建築改良
    物登記簿上，並據以核發上開土地及建築物所有權狀等偽造
    文書等罪行，業經最高法院以99年度台上字第4393號刑事判
    決判處有期徒刑2年，減為有期徒刑1年，再減為有期徒6月
    ，得易科罰金確定在案，並經本院調卷核閱屬實（見本院此
    次審卷第197、198頁）。
(五)系爭坐落台南縣永康市○○段7601號土地經臺灣臺南地方法
    院以85年度執字第7984號拍賣由甲○○於85年11月29日以
    880萬元得標，並發不動產移轉證書予甲○○，於85年12月1
    2日辦理移轉登記完畢。
四、本件上訴人主張被上訴人有與庚○○勾結，知情其竊盜，仍
    共同偽造劉世鴻贈與系爭土地予庚○○，及庚○○出售系爭
    土地予癸○○之契約書，持以盜辦所有權移轉登記（先於79
    年1月9日辦畢以贈與為原因之所有權移轉登記，繼於同年月
    25日辦畢以買賣為原因之所有權移轉登記）。嗣因系爭土地
    經臺灣臺南地方法院以85年度執字第7984號拍賣抵押物事件
    由甲○○以880萬元得標並取得權利移轉證書辦畢移轉登記
    ，情事已有變更，伊得依侵權行為法律關係請求被上訴人返
    還該價款等情。惟為被上訴人所否認，並以前詞置辯。從而
    ，本件首應審究者即為：被上訴人是否有與庚○○勾結，知
    情其竊盜仍為之辦理贈與契約或所有權移轉登記之情事？劉
    世鴻就系爭土地之移轉登記是否確不知情？
    經查:
(一)按當事人主張有利於己之事實者，就其事實有舉證責任；民
    事訴訟法第277條定有明文。又原告對於自己主張之事實（
    即起訴事實）已盡證明之責後，被告對其主張於抗辯之事實
    ，並無確實證明方法或僅以空言爭執者，當然認定其抗辯事
    實之非真正，而應為被告不利益之裁判；另主張法律關係存
    在之當事人，僅須就該法律關係發生所須具備之特別要件，
    負舉證之責任，至於他造主張有利於己之事實，應由他造舉
    證證明（最高法院18年上字第2855號及同院52年台上字第51
    8號判例參照）。次按因故意或過失，不法侵害他人之權利
    者，負損害賠償責任，民法第184條第1項前段固定有明文，
    惟必行為人有不法之侵害行為始足當之。又侵權行為所發生
    之損害賠償請求權，以有故意或過失不法侵害他人權利為其
    成立要件，若其行為並無故意或過失，即無賠償之可言（最
    高法院49年台上字第2323號判例參照）。是以侵權行為之被
    害人除應對損害之發生予以證明外，對加害人之加害行為及
    故意、過失，亦負舉證之責任。又按「不能回復原狀或回復
    顯有重大困難者，應以金錢賠償其損害。」民法第215條定
    有明文。末按「以侵權行為為原因，請求回復原狀或賠償損
    害者，應就其權利被侵害之事實負立證之責(最高法院19 年
    上字第38號判例參照)」。本件上訴人主張依據侵權行為法
    律關係請求被上訴人塗銷登記，因系爭土地遭拍賣，不能塗
    銷所有權移轉登記，變更請求應返還拍賣所得價金，自應就
    所主張被上訴人與庚○○共謀勾串竊取劉世鴻系爭土地之所
    有權狀、印鑑章、知情仍以之辦理贈與登記之侵權事實負舉
    證之責任。
(二)上訴人主張庚○○於78年間竊取劉世鴻所有系爭土地所有權
    狀、印章等後，持交被上訴人辦理贈與契約及移轉登記之事
    實，為庚○○於原審所不爭，庚○○並因涉嫌竊盜及偽造文
    書罪，而被最高法院以83年台上字第6699號刑事判決判處有
    罪確定在案，業經本院前審調閱刑事卷查核無訛，堪信為真
    實。而被上訴人癸○○於78年6月30日在台南市○○路299巷
    26弄7號經營代書事務所，明知庚○○所持有劉世鴻（庚○
    ○父親）身分證、印鑑證明及台南縣永康市○○段建號2427
    號、地號8306-5號房地，暨同段7601地號土地等所有權狀正
    本，係竊取而來，竟與庚○○共同基於行使偽造私文書之犯
    意聯絡，偽造贈與所有權移轉契約3紙，盜用劉世鴻印章蓋
    於契約書，辦理前開土地贈與庚○○事宜，使承辦主管業務
    永康地政事務所承辦人員登載於職務上所掌之土地及建築改
    良物登記簿上，並據以核發上開土地及建築物所有權狀，足
    生損害於該地政機關對地籍管理正確性及劉世鴻權利。庚○
    ○嗣於贈與手續登記完畢，取得房地所有權狀後，即以該房
    地，向被上訴人癸○○辦理抵押借款，復於79年1月及7月間
    ，再將上開2筆土地及地上建物（建號2427號）移轉登記予
    癸○○等情，業據劉世鴻於生前指訴明確，並經庚○○坦承
    無異，有本院83年度上訴字第470號、最高法院83年台上字
    第6699號刑事判決、贈與免稅證明書、贈與稅申報案件處理
    登記簿、所有權契約書及土地、建築改良物登記謄本在卷可
    憑（見原審卷第69-73、75-76、106-116頁、本院上字審卷
    第156-160頁）。參以證人庚○○於調查站中證稱：伊於78
    年元月間，因需錢孔急，以所有永康市○○段8309號土地，
    向被告（指本件被上訴人，下同）借款，嗣無力清償，又需
    錢週轉，乃向被告探詢可否以伊父劉世鴻房地，辦理借款，
    被告即表示，房地係伊名義才可，並稱不用伊父同意，只要
    取得房地所有權狀正本、印鑑證明等資料，被告就有辦法，
    伊乃竊取劉世鴻身分證、印鑑證明及台南縣永康市○○段83
    06-5號房地及同段7601號土地所有權狀正本，交予被告辦理
    贈與，虛偽向地政機關辦理移轉登記等語（見另案81年度偵
    字第13960號影印卷第5頁正、反面）；於該刑案原審亦證稱
    ：癸○○知我父親未同意，他說只要把證件拿來，他就有辦
    法辦等語（見刑事原審85年度訴字第457號卷第49頁反面）
    ；於同一刑案本院更二審調查中亦供證：被告知悉伊未經伊
    父同意委託被告辦理贈與之所有權移轉登記云云（見刑事本
    院更(二)卷第33頁）。於刑事本院更七審時結稱：我父親劉世
    鴻身分證明、印鑑證明、永康市房地所有權狀等，都是我偷
    來的，我沒問我父親，我父親不知道，被告說要借錢，東西
    拿來就可借；被告知道是我去向父親偷來的，因借錢及辦理
    其他事情時，被告均沒問我父親，我有告訴被告，這些東西
    是我偷來的，我有詢問被告，這些東西是否可以借錢，他說
    可以，辦的過程被告都沒與我父親接觸過；被告只對我說，
    只要東西拿來就可以了，不用經我父親同意，只要有那些東
    西他就可處理，他說東西拿來他就可以辦借錢等語（見本院
    更(七)卷第92-94頁）。於刑事本院更九審復證稱：「你是如
    何申請〈印鑑證明〉的？當時癸○○跟我說，要我拿重要的
    證件過去，他就可以借我錢，所以在那時申請的，那時我有
    事先問他這東西不是我的也可以借嗎？他說我拿過去就可以
    借錢了等語（見本院更(九)卷第181頁反面）。又劉世鴻有子
    女6人，1女5男，劉世鴻以永康市○○段舊地號8306號土地
    ，與建商合建，劉世鴻分得7間，除自己保留1間，其餘6間
    ，子女6人每人各分1間，劉世鴻保留1間（即台南縣永康市
    ○○○街63巷4號），而庚○○已分去1間，應不可能特別優
    惠庚○○，再贈與庚○○一間之理。另台南縣永康市○○段
    7601號土地為告訴人劉世鴻自己所保留土地，自不可能再額
    外贈與庚○○。是劉世鴻將上開7601號、8306-5號土地，與
    其地上2427號房屋（即國光5街63巷4號房屋），以贈與為原
    因，移轉登記至庚○○名下，顯與常情有違。劉世鴻指稱庚
    ○○未經其同意，偷得證件而交與被告共同偽造並予行使等
    語，自屬有據。
(三)被上訴人辦理台南縣永康市○○段8306-5號土地及該地上24
    27號房屋贈與移轉登記時，其申報之劉世鴻通訊地址固記載
    為台南縣永康市○○村○○○街63巷4號，然依永康市公所78
    年12月26日七八所財字第34567號平函通知劉世鴻，係按「
    被上訴人之住所台南市○○路299巷26弄7號」之地址送達（
    見刑案第13960號偵查卷第二宗第44頁）。又上開8306-5號
    地及該地上2427號房屋辦理贈與過戶時，免稅證明書通知之
    地址固為劉世鴻之住處（台南縣永康市○○村○○○街63巷4
    號），永康市公所送達通知時，函文收受後，固有人持印章
    向該所洽領免稅證明書（見刑案第6117號偵查卷第94頁）；
    惟證人庚○○先後居住台南市○○街50巷83號及台南縣永康
    市○○街，至於台南縣永康市○○街之住址，則係其父親劉
    世鴻之住處等情，亦據庚○○於檢察官偵查時證述在卷（見
    同上偵查卷第99頁正、背面）。庚○○於刑事本院更九審審
    理時復結證稱：劉世鴻的退稅支票送達後係其持劉世鴻之印
    章所簽收（見刑案本院更(九)卷第188頁）。又7601號土地相
    關地價稅補繳退稅支票，係郵寄至「庚○○申請印鑑證明所
    載住址─台南巿光明街50巷83號」，而非「劉世鴻住處─台
    南縣永康巿國光5街63巷4號」，復有郵寄資料在卷可稽（見
    本院上更(一)卷第100頁）。被上訴人於82年12月14日臺灣臺
    南地方法院82年易字第3153號審理時，亦供稱本件免稅證明
    書，係「由庚○○領取」交給伊等語，足認被告辦理同段
    7601 號土地時，亦未申報劉世鴻之設籍處為通訊地址。況
    被上訴人受託辦理系爭土地之贈與登記，並未通知原所有人
    劉世鴻到場確認，全部設定及移轉登記所需之文件及印章均
    由庚○○交付，此並經癸○○所是認無異（見本院上字卷第
    105頁正面），查癸○○與土地所有人即原上訴人劉世鴻素
    未謀面，一般所有權移轉登記或抵押權設定登記，依代書作
    業程序，均會要求當事人親自到場確認，此復為癸○○所承
    認（見同上卷第105頁反面），乃本件竟未依前開程序，由
    所有人本人到場委託辦理，癸○○又係專業代書，則就本件
    先由庚○○持其父之權狀、印鑑、身分證辦理貸款，嗣又移
    轉土地予其自己之事，其中應有隱情，癸○○豈有不起疑之
    理？若未與之勾串，癸○○豈會僅憑庚○○片面之詞，即輕
    易相信該土地係劉父贈與庚○○，而予買受，隨即又辦理移
    轉登記予癸○○本人？足見癸○○所辯各情，不合社會生活
    經驗法則，而於常情有違，不足採信。故本件尚難因庚○○
    與劉世鴻為父子關係，劉世鴻前亦曾贈與上述大灣段8309號
    土地及地上建號2424號不動產予庚○○，及庚○○可提出劉
    世鴻之系爭土地所有權狀、印章及印鑑證明等，遽認定劉世
    鴻有授與庚○○處分權限，被上訴人因而信賴庚○○所稱其
    父劉世鴻要將系爭土地贈與乙情為可採。又查系爭土地辦理
    移轉登記予庚○○，所用土地讓與人（即劉世鴻）之印鑑證
    明，係庚○○代理上訴人申請及領取，此有台南縣永康鄉戶
    政事務所82年4月13日南永戶霞字第1644號簡便行文表檢送
    之印鑑證明書、委託書各1份在卷可稽（見原審卷第81頁）
    ；另系爭土地之78年度地價稅業已繳納，惟被上訴人為辦理
    所有權移轉登記，竟又重覆繳納，稅捐機關乃予退稅，該退
    稅之公庫支票，即係由庚○○以其父之名義收受後，轉手第
    三人郭忠信等情，有台南縣稅捐稽徵處新化分處82年4月14
    日八二南縣稅新分二字第023472號函附原審卷可按（見原審
    卷第77 頁），並為庚○○及郭忠信所證實，益證原上訴人
    劉世鴻就系爭土地之移轉登記事確不知情。至關於系爭土地
    贈與庚○○之免稅證明，依台南縣永康鄉公所檢送之贈與稅
    申報案件處理登記簿所載其領證人簽章雖蓋劉世鴻名義之印
    文，惟其非不能由他人持劉世鴻之印章前往領取，被上訴人
    癸○○就此亦未能舉證以實之，則其辯稱係劉世鴻親自領取
    免稅證明乙節，亦非可信。再查劉世鴻係於80年1月間發現
    其印鑑不見，經查問始知係庚○○盜取並持以辦理抵押借款
    ；80年4 月間經聲請閱覽土地登記簿，發覺系爭土地遭移轉
    登記予庚○○及癸○○後，即欲庚○○出面解決，惟拖至81
    年7月迄未解決，又因癸○○就另件劉世鴻所有之房地聲請
    執行遷讓，始悉事態嚴重，乃陪同庚○○出面向調查站自首
    等情，業經上訴人於法務部調查局嘉義調查站偵訊中供承甚
    詳，此經本院上字審調閱該刑事卷宗查明。查劉世鴻因查覺
    其長子庚○○涉及犯罪，而略有猶豫，本立即採取法律行動
    ，核屬人情之常，則癸○○以上訴人2、3年以來，從未繳交
    地價稅而未起疑，認定上訴人應屬事先知情，尚非可採。稽
    上，劉世鴻堅稱：伊並未同意將該不動產過戶予庚○○，未
    曾收受有關領取系爭不動產免稅證明書之通知文件，自不可
    能前往領取免稅證明書等語，應可採信。
(四)又酌以庚○○於檢察官偵查中供稱：「因為看到報紙才去找
    他（被告）」（見偵字第6117號卷第35頁背面）；被上訴人
    於上開刑案檢察官偵查中亦供稱：「是庚○○自己拿資料給
    我辦，他說他父親有同意，我就幫他們辦贈與，並無向劉世
    鴻查證此事」等語（見偵字第13960號卷第64頁正、反面）
    。被上訴人與庚○○並不熟識，為被上訴人所自承（見刑案
    本院更(九)卷第182頁）。且被上訴人係專業代書，對當事人
    委託辦理土地等相關事宜均有錄音存證，業據被上訴人供承
    在卷（見刑案本院更(四)卷第71至83頁），並有被上訴人提出
    之錄音帶在卷可參，足認被上訴人乃一謹慎小心之人。乃被
    上訴人對此影響劉世鴻權利之事件，既未懷疑原所有權人劉
    世鴻為何會在短期內再次贈予不動產給庚○○，在劉世鴻並
    未至被上訴人處表示要贈予系爭不動產給庚○○，亦無任何
    贈與字據之情形下，竟然自始至終均未通知劉世鴻到場，或
    向其確認有無贈與不動產之真意，僅憑劉世鴻所有系爭不動
    產所有權狀及印鑑證明，即相信劉世鴻有將系爭不動產贈與
    庚○○之真意，且贈與稅申請書及臺南縣稅捐稽徵處新化分
    處函寄退稅支票均未以劉世鴻之住所為送達地，致劉世鴻對
    於庚○○持其之印鑑證明及系爭房地之所有權狀辦理以贈與
    為原因之所有權移轉登記，無法知悉。若非被上訴人明知庚
    ○○所持有劉世鴻之身分證、印鑑證明及建號2427號、地號
    8306-5號房地，暨同段7601地號土地等所有權狀正本，係竊
    取而來，並與庚○○共同基於行使偽造私文書之犯意聯絡，
    斷無如此草率且違背常情之理。雖癸○○於鈞院刑事更(三)審
    最後一次調查庭以庚○○曾被錄音，錄音帶中庚○○表示要
    買回賣出去之土地，若非真有買賣，庚○○何以表示要買回
    ？又庚○○否認錄音帶之真正，經鑑定結果錄音帶確為庚○
    ○之聲音，足見其心虛云云，並提出錄音帶為證（見刑案偵
    字第6117號卷第54頁），惟庚○○否認此事；而該錄音帶經
    刑事本院更(八)審送請法務部調查局鑑定結果，固認錄音帶聲
    紋與庚○○之聲音音質相同，有錄音帶譯文與83年2月2日陸
    三字第83003583號鑑定通知書在卷足憑（見刑案偵字第6117
    號卷第55-58頁），並經本院更(九)審勘驗屬實，有勘驗筆錄
    在卷可稽（見刑案本院更(九)卷第96-100頁），然經核閱上開
    錄音譯文，並無庚○○表示要買回之語句（見刑案86年度上
    更(一)字第463號卷第130-134頁），設若確實有要買回，而劉
    世鴻又是自己之意思出賣，非被盜賣，則買回之人應係劉世
    鴻，應由劉世鴻表示要買回，何以癸○○不向劉世鴻錄音，
    卻向庚○○錄音?顯有違常情，益見所證與事實不符，不足
    採信。又庚○○雖就系爭土地與被上訴人訂立買賣契約，在
    提示「鑑定結果，買賣契約書上立合約書人欄及合約內金額
    、地址等處，確均係庚○○所捺之指紋」之法務部調查局82
    年6月29日陸二字第82047號鑑定通知書（見本院上更(一)卷第
    96 頁）前均否認真正，就此雖有不實，然本院綜合上述其
    他證據，尚難因其與被上訴人因利害關係而立場迥異，遽謂
    庚○○前揭所證述，全部難以盡信。稽上，被上訴人與庚○
    ○就本案偽造文書並予行使各情，有犯意聯絡及行為分擔，
    堪予認定。被上訴人辯稱，無上開犯行，為卸責之詞，不足
    採信。而被上訴人因上開偽造贈與契約及所有權移轉登記契
    約等罪行，業經最高法院以99年度台上字第4393號刑事判決
    判處有期徒刑2年，減為有期徒刑1年，再減為有期徒6月，
    得易科罰金確定在案，並經本院調卷核閱屬實（見本院此次
    審卷第197、198頁）。故被上訴人依前揭規定，自應負侵權
    行為損害賠償責任。而系爭坐落台南縣永康市○○段7601號
    土地經臺灣臺南地方法院以85年度執字第7984號拍賣由甲○
    ○於85年11月29日以880萬元得標，並發不動產移轉證書予
    甲○○，於85年12月12日辦理移轉登記完畢等情，為兩造所
    不爭執，顯見情事已有變更，上訴人依上開侵權行為之規定
    ，請求被上訴人應返還該價款880萬元，自屬有據。
五、綜上所述，本件上訴人主張原審共同被告庚○○因缺錢而竊
    取被繼承人劉世鴻所有系爭土地所有權狀、印鑑、身分證等
    資料，持向被上訴人辦理抵押借款，因無法償還，乃再勾結
    被上訴人以上開證件辦理贈與為原因之移轉契約書，並辦理
    所有權移轉登記予庚○○，旋即以庚○○為出賣人，再辦理
    所有權移轉登記予被上訴人，洵屬有據，足堪採信。則被上
    訴人與庚○○間之買賣關係，縱屬非虛，惟被上訴人明知系
    爭土地非庚○○所有，劉世鴻亦無贈與土地予庚○○之事，
    乃竟共同偽造贈與移轉契約書，先後辦理所有權移轉登記予
    伊等，所為自係共同侵害上訴人之所有權，被上訴人非信賴
    土地登記之善意第三者，自無土地法第43條規定之適用；且
    系爭7601號土地業經臺灣臺南地方法院以85年度執字第7984
    號拍賣由訴外人甲○○於85年11月29日以880萬元得標，情
    事已有變更，從而上訴人依民法第184條第1項前段、第215
    條之規定，請求被上訴人應給付上訴人880萬元，及自85年
    11月29日起，按年利率百分之5計算之利息，洵無不合，應
    予准許。上訴意旨變更為請求返還拍定之上開價款並加計法
    定遲延利息，為有理由，爰判決如主文第二項所示。
六、本件事證已臻明確，兩造其餘攻擊防禦方法及證據資料，核
    與本件判決結果不生影響，不予一一論述，併予敘明。
七、據上論結，本件上訴為有理由，依民事訴訟法第450條、第
    78條、第463條，判決如主文。
中    華    民    國    99    年     11   月     2    日
                  民事第三庭    審判長法  官  黃崑宗
                                      法  官  蘇重信
                                      法  官  王浦傑
上為正本係照原本作成。
如不服本判決，應於收受送達後20日內向本院提出上訴書狀，其
未表明上訴理由者，應於提出上訴後20日內向本院補提理由書狀
（均須按他造當事人之人數附繕本）上訴時應提出委任律師或具
有律師資格之人之委任狀；委任有律師資格者，另應附具律師資
格證書及釋明委任人與受任人有民事訴訟法第466條之1第1項但
書或第2項（詳附註）所定關係之釋明文書影本。
中    華    民    國    99    年    11    月    3     日
                                      書記官  廖英琇
【附註】
民事訴訟法第466條之1：
(1)對於第二審判決上訴，上訴人應委任律師為訴訟代理人。但上
  訴人或其法定代理人具有律師資格者，不在此限。
(2)上訴人之配偶、三親等內之血親、二親等內之姻親，或上訴人
  為法人、中央或地方機關時，其所屬專任人員具有律師資格並
  經法院認為適當者，亦得為第三審訴訟代理人。
民事訴訟法第466條之2：
  上訴人無資力委任訴訟代理人者，得依訴訟救助之規定，聲請
  第三審法院為之選任律師為其訴訟代理人。

司法院資訊處製作；財團法人民間司法改革基金會備份。
